【裁判字號】    90,訴,788
【裁判日期】    900531
【裁判案由】    撤銷買賣
【裁判全文】
臺灣高雄地方法院民事判決  九十年度訴字第七八八號
    原      告  台灣中小企業銀行股份有限公司
    法定代理人  丁○○
    訴訟代理人  甲○○
    被      告  乙○○
    被      告  丙○○
右當事人間請求撤銷買賣等事件，本院判決如左：
    主      文
原告之訴駁回。
訴訟費用由原告負擔。
    事      實
甲、原告方面：
  一、聲明：
    (一)被告間就坐落高雄市鎮一小段一一七六之二地號土地（下稱系爭一
      一七六之二地號土地）、同小段一三○九地號土地（下稱系爭一三○九地號土
      地），應有部分均為十分之一，及同小段一九二二建號建物（下稱系爭建物）
      所有權全部，於民國八十九年十一月二十八日之買賣行為及所有權移轉行為應
      予撤銷。
    (二)被告丙○○應塗銷系爭二筆土地及系爭建物之所有權移轉登記。
  二、陳述：
    (一)訴外人即主債務人順惟工業股份有限公司（下稱順惟公司）邀被告乙○○為連
      帶保證人，向原告借款新台幣（下同）二百萬元，借款期限自八十八年一月十
      三日起至九十二年一月十三日止，惟順惟公司自八十九年十月十三日起即未依
      約繳納利息，現尚有餘額一百十二萬四千九百九十四元未為清償，經原告催討
      無著，被告乙○○自應負連帶清償責任。
    (二)又被告乙○○為逃避前揭債務，於八十九年十一月二十八日將其所有之系爭一
      一七六之二地號土地、一三○九地號土地，應有部分均為十分之一，及系爭建
      物所有權全部，均出賣予被告丙○○，並移轉登記於被告丙○○之名下。被告
      二人係親兄妹，且上開買賣行為係無償行為，明顯害及原告債權之行使，爰依
      民法第二百四十四條第一項、第四項規定，訴請撤銷被告間之上開買賣行為及
      所有權移轉行為，並訴請被告丙○○塗銷系爭二筆土地及系爭建物之所有權移
      轉登記。
  三、證據：提出借據、建物登記謄本、歸戶財產查詢清單、順惟公司積欠款項明細
      各乙份及土地登記謄本、戶籍謄本各二份。
乙、被告方面：
  壹、被告乙○○部分：
    一、聲明：如主文所示。
    二、陳述：
        其與被告丙○○間確有買賣系爭二筆土地及建物之事實。被告丙○○已支付
        四十五萬元，其中四十萬元係用匯款之方式為之，至於其餘七十五萬元尚未
        給付之價金則要貸款之後再交付。原告主張之借貸部分確係其所連帶保證，
        但不知順惟公司積欠原告貸款未還，除已出賣之系爭建物及二筆土地外，其
        並無其他財產。其並未告知被告丙○○關於其連帶保證之事。
  貳、被告丙○○部分：
    一、聲明：如主文所示。
    二、陳述：
        其不知被告乙○○連帶保證之事。其向被告乙○○購買系爭建物及二筆土地
        ，係因被告乙○○說伊亟需用錢，要賣房子，而其又恰無房子，所以才向被
        告被告乙○○買受。其付給被告乙○○四十幾萬元，均係其開計程車所賺，
        其餘未付款項，其則要於辦理貸款之後再行給付。
    三、證據：提出不動產買賣契約書影本乙份。
丙、本院依職權向財政部高雄市國稅局調取被告乙○○之歸戶財產查詢清單及各類所
    得資料，並向高雄市政府地政處前鎮地政事務所調取被告辦理移轉系爭建物及二
    筆土地之相關資料，且向高雄區中小企業銀行股份有限公司函詢被告丙○○之匯
    款情形。
    理      由
一、按「債務人所為之無償行為，有害及債權者，債權人得聲請法院撤銷之」、「債
    權人依第一項或第二項之規定聲請法院撤銷時，得並聲請命受益人或轉得人回復
    原狀。但轉得人於轉得時不知有撤銷原因者，不在此限」，民法第二百四十四條
    第一項、第四項分別定有明文。是依上開條文規定，若債務人所為之無償行為有
    害及債權者，債權人除得訴請法院撤銷債務人所為之無償行為外（包含債權行為
    與物權行為），並得訴請受益人或轉得人回復原狀，例如塗銷其因無償行為所取
    得之不動產物權登記。然則，上開條文適用之前提，必須債權人之債權受害係因
    債務人所為之「無償行為」所致，倘非債務人之「無償行為」所致，縱有害及債
    權人之債權，亦無上開條文適用之餘地，其理甚為灼然。本件原告主張被告間之
    買賣行為及移轉系爭建物及二筆土地之行為有害於原告前揭債權，爰依民法第二
    百四十四條第一項、第四項規定，訴請撤銷上開買賣行為及移轉所有權之行為，
    並訴請被告丙○○塗銷移轉所有權之登記云云。經查，縱認被告間之買賣行為及
    移轉系爭建物及二筆土地之行為有害於原告前揭債權乙節為真，惟被告乙○○係
    以買賣行為之方式為之，亦即係以「有償行為」之方式為之，並非以「無償行為
    」之方式而為。無論被告丙○○是否確有給付被告乙○○任何買賣價金，均無損
    於該買賣契約係「有償行為」之法律上定性。縱被告丙○○並未給付任何買賣價
    金，亦僅係其債務不履行之問題，不因此使該買賣行為成為無償行為。況被告丙
    ○○確於八十九年十一月二十八日、十二月六日分別匯款二十萬元予被告乙○○
    之事實，有高雄區中小企業銀行股份有限公司九十年四月二十四日（九十）高銀
    港字第七七號函乙份在卷可稽，亦為原告所不爭，益難認被告間之買賣行為係無
    償行為。準此而論，被告乙○○所為系爭建物及二筆土地之買賣行為及移轉所有
    權行為係有償行為，並非無償行為，即便害及原告之債權，揆諸首揭法律規定與
    說明，原告仍無適用民法第二百四十四條第一項、第四項之餘地。是原告主張依
    該規定訴請撤銷被告之買賣行為及移轉所有權行為，並請求被告丙○○塗銷所有
    權移轉登記，自無足取。
二、綜上所述，被告乙○○所為系爭建物及二筆土地之買賣行為及所有權移轉行為並
    非無償行為，原告自不得依民法第二百四十四條第一項、第四項規定訴請撤銷上
    開行為，並訴請被告丙○○塗銷所有權移轉登記。從而，原告之請求洵屬無據，
    應予駁回。
三、又本件事證已臻明確，兩造其餘攻擊防禦方法及所提之證據，經審酌與本院前揭
    判斷不生影響，爰不另一一論述指駁，附此敘明。
四、結論：原告之訴為無理由，依民事訴訟法第七十八條，判決如主文。
中      華      民      國    九十      年      五      月    三十一    日
                              臺灣高雄地方法院民事第六庭
~B法      官  陳信旗
右為正本係照原本作成。
如不服本判決，應於送達後廿日內，向本院提出上訴狀並表明上訴理由，如於本
判決宣示後送達前提起上訴者，應於判決送達後十日內補提上訴理由書（須附繕本）。
中      華      民      國    九十      年      五      月    三十一    日
~B法院書記官  梁  竫


司法院資訊處製作；財團法人民間司法改革基金會備份。
